ACORDAO-COMPLETO-2424395

ACÓRDÃO 14032/2020 ATA 43/2020 - PRIMEIRA CÂMARA

VISTOS, relatados e discutidos estes autos de tomada de contas especial instaurada pela Superintendência Regional do Incra do Sul do Pará - SR-27, em desfavor da Federação das Cooperativas da Agricultura Familiar do Sul do Pará - Fecat  e do Sr. Antoninho Vieira Araújo, então Presidente da Fecat, em razão da não aprovação da prestação de contas do Convênio CRT/MB 10022/2008, cujo objeto era o "fortalecimento e a verticalização da produção, comercialização e organização dos agricultores familiares e cooperativas de agricultura familiar do território sudeste do Pará, nos municípios de Eldorado do Carajás, Itupiranga, Marabá, Nova Ipixuna, Parauapebas, São Domingos do Araguaia, São João do Araguaia, Curionópolis e São Geraldo do Araguaia",
ACORDAM os Ministros do Tribunal de Contas da União, reunidos em sessão de 1ª Câmara, ante as razões expostas pelo Relator, em:
9.1. considerar revéis a Federação das Cooperativas da Agricultura Familiar do Sul do Pará - Fecat (CNPJ 06.003.128/0001-95) e o Sr. Antoninho Vieira Araújo (CPF XXX.539.132-XX) , ex-Presidente, para todos os efeitos, dando-se prosseguimento ao processo, com fulcro no art. 12, § 3º, da Lei n. 8.443/92;
9.2. julgar irregulares, nos termos dos arts. 1º, inciso I, 16, inciso III, alíneas "b" e "c", e § 2º, da Lei 8.443/1992 c/c os arts. 19 e 23, inciso III, da mesma Lei, e com arts. 1º, inciso I, 209, incisos II e III, 210 e 214, inciso III, do Regimento Interno/TCU, as contas da Federação das Cooperativas da Agricultura Familiar do Sul do Pará - Fecat (CNPJ 06.003.128/0001-95) e do Sr. Antoninho Vieira Araújo (CPF XXX.539.132-XX) , ex-Presidente, condenando-os ao pagamento, de forma solidária, da importância a seguir especificada, atualizada monetariamente e acrescida dos juros de mora, calculados a partir da data discriminada até a data do efetiva quitação do débito, fixando-lhes o prazo de quinze dias, para que comprovem, perante o Tribunal, o recolhimento das referidas quantias aos cofres do Instituto Nacional de Colonização e Reforma Agrária, nos termos do art. 23, inciso III, alínea "a", da citada Lei:
	Data
	Valor

	21/9/2009
	R$ 31.094,02

	14/8/2009
	R$ 136.925,00

9.3. aplicar individualmente à Federação das Cooperativas da Agricultura Familiar do Sul do Pará - Fecat (CNPJ 06.003.128/0001-95) e ao Sr. Antoninho Vieira Araújo (CPF XXX.539.132-XX) , ex-Presidente, a multa prevista no art. 57 da Lei 8.443/1992 c/c o art. 267 do RI/TCU, no valor de R$ 30.000,00, cada, fixando-lhes o prazo de quinze dias, a contar da notificação, para que comprovem, perante o Tribunal (art. 214, III, "a", do Regimento Interno do TCU) , o recolhimento da dívida aos cofres do Tesouro Nacional, atualizada monetariamente desde a data deste Acórdão até a do efetivo recolhimento, se pagas após o vencimento, na forma da legislação em vigor;
9.4. autorizar, desde logo, a cobrança judicial das dívidas, caso não atendidas a notificação, na forma do disposto no art. 28, inciso II, da Lei 8.443/1992;
9.5. enviar cópia deste Acórdão ao Instituto Nacional de Colonização e Reforma Agrária (INCRA) , e aos responsáveis, para ciência; e
9.6. enviar cópia deste Acórdão à Procuradoria da República no Estado do Pará, nos termos do § 3º do art. 16 da Lei 8.443/1992 c/c o § 7º do art. 209 do Regimento Interno do TCU.

Tomada de contas especial instaurada pela Superintendência Regional do Incra,  em razão da não aprovação da prestação de contas de Convênio.

Primeira Câmara

3. Responsáveis: Antoninho Vieira Araújo (XXX.539.132-XX); Federação das Cooperativas da Agricultura Familiar do Sul do Pará - Fecat (06.003.128/0001-95).

13.1. Ministros presentes: Walton Alencar Rodrigues (Presidente), Bruno Dantas e Vital do Rêgo.
13.2. Ministros-Substitutos presentes: Augusto Sherman Cavalcanti (Relator) e Weder de Oliveira.

ACORDAO-COMPLETO-2543881

Acórdão 4269/2022 - Primeira Câmara

AUGUSTO SHERMAN

Adoto, como relatório, excerto da instrução elaborada por Auditora Federal lotada na SecexTCE (peça 54) , bem como o Pronunciamento da subunidade técnica (peça 56) e o Parecer do MP/TCU (peça 57) , da lavra do e. Procurador Júlio Marcelo de Oliveira: 
"INTRODUÇÃO
1. 	Cuidam os autos de tomada de contas especial instaurada pela Superintendência Regional do Incra do Sul do Pará - SR27, vinculada ao extinto Ministério do Desenvolvimento Agrário - MDA (atual Secretaria de Agricultura Familiar e Cooperativismo/Mapa) , em desfavor da Federação das Cooperativas da Agricultura Familiar do Sul do Pará - Fecat (CNPJ 06.003.128/0001-95) , e do Sr. Antoninho Vieira Araújo (CPF XXX.539.132-XX) , então Presidente da Fecat, em razão da não aprovação da prestação de contas do Convênio CRT/MB 10022/2008 (Siafi 643663, peça 1, p. 81-111) , celebrado entre as entidades citadas, cujo objeto era o 'fortalecimento e a verticalização da produção, comercialização e organização dos agricultores familiares e cooperativas de agricultura familiar do território sudeste do Pará, nos municípios de Eldorado do Carajás, Itupiranga, Marabá, Nova Ipixuna, Parauapebas, São Domingos do Araguaia, São João do Araguaia, Curionópolis e São Geraldo do Araguaia'.
HISTÓRICO 
2.	Conforme disposto no Termo de Convênio CRT/MB 10022/2008 (Siafi 643663) , foram previstos R$ 288.532,00 para a execução do objeto, dos quais R$ 271.712,00 seriam repassados pelo concedente e R$ 16.820,00 corresponderiam à contrapartida (Cláusula Quinta, peça 1, p. 89) .
3.	Os recursos federais foram repassados em duas parcelas, mediante as ordens bancárias 2009OB800003, de 21/1/2009, no valor de R$ 134.787,00 e 2009OB801469, de 14/8/2009, no valor de R$ 136.925,00, totalizando R$ 271.712,00 (peça 1, p. 131) .
4.	O ajuste vigeu no período de 30/12/2008 a 30/09/2009, de acordo com a Cláusula Vigésima do Termo de Convênio (peça 1, p. 109) e previa a apresentação da prestação de contas final, no prazo de trinta dias, contados do término da vigência do convênio ou do último pagamento efetivado, quando este ocorresse em data anterior àquela do encerramento da vigência (Cláusula Décima Sexta, peça 1, p. 103) .
5.	Extrai-se do Relatório de Tomada de Contas Especial (peça 1, p. 151-157) que não houve aprovação da prestação de contas respectiva, gerando o débito original de R$ 271.712,00, quantificado no Relatório Técnico de Análise de Prestação de Contas Final (peça 1, 131-135) :
	Origem do débito
	Valor Original
	Valor atualizado
	Data inicial para fins de atualização

	Não aprovação da Prestação de Contas
	271.712,00
	444.160,32
	21/1/2009

6.	Para o Tomador de Contas Especial, os fatos apurados no processo indicam a ocorrência de prejuízo ao Erário oriundo de irregularidades na não comprovação da boa e regular gestão de parte dos recursos públicos do Convênio, tendo em vista o Relatório Técnico de Análise de Prestação de Contas Final (peça 1, p. 131-135) , que identificou diversas irregularidades na execução do objeto do ajuste. Conforme o item 'Inconsistências Encontradas' do referido Relatório Técnico, houve ausência dos seguintes documentos e etapas da prestação de contas apresentada:
a) documentos relacionados nos incisos II, IV, VI e VII, do art. 58 da Portaria 127/2008;
b) ausência de recolhimento à Conta do Tesouro Nacional, por meio de GRU, os saldos financeiros do convênio, incluindo os decorrentes de aplicações financeiras, devidamente corrigidos, vez que o recolhimento deveria ocorrer no mesmo prazo estabelecido para a prestação de contas, conforme determina o art. 57 da Portaria 127/2008, in verbis:
Art. 57. Os saldos financeiros remanescentes, inclusive os provenientes das receitas obtidas nas aplicações financeiras realizadas, não utilizadas no objeto pactuado, serão devolvidos à entidade ou órgão repassador dos recursos, no prazo estabelecido para a apresentação da prestação de contas;
c) ausência de recolhimento, por meio de GRU, ao Tesouro Nacional, a importância de R$ 301,50, relativa a pagamentos de taxas bancárias, verificadas nos extratos bancários da conta específica do convênio, vez que contrariou ao especificado na alínea 'g', da Cláusula Nona do Termo do Convênio - Das Despesas Vedadas, abaixo transcrita:
g) realizar despesas com taxas bancárias, multas, juros ou correção monetária, inclusive referentes a pagamentos ou recolhimentos fora dos prazos, exceto, no que se refere às multas, se decorrentes exclusivamente de atraso na transferência de recursos pelo Concedente, e desde que os prazos para pagamento e os percentuais sejam os mesmos aplicados no mercado;
d) justificar a utilização de cheques para efetuar pagamentos quando a Cláusula Décima Primeira do Termo do Convênio - Dos Pagamentos com os Recursos Transferidos estabeleciam outros critérios e o art. 50 da Portaria Interministerial 127/2008, no seu art. 50, prescreve que:
§ 20 Os atos referentes à movimentação e ao uso dos recursos a que se refere o caput serão realizados ou registrados no Siconv, observando-se os seguintes preceitos:
[...]
II - pagamentos realizados mediante crédito na conta bancária de titularidade dos fornecedores e prestadores de serviços, facultada a dispensa deste procedimento, por ato da autoridade máxima do concedente ou contratante, devendo o convenente ou contratado informar no Siconv o beneficiário final da despesa; e (alterado pela Port. N. 342, de05/11/2008) .
e) ausência da apresentação de extratos completos, do início ao fim, das contas de aplicação financeira e poupança, movimentadas com os recursos do convênio;
f) ausência da apresentação de comprovantes de recolhimento/pagamento dos impostos sobre os RPA's dos prestadores de serviços constantes da Relação de Pagamentos;
g) ausência da apresentação fotocópias dos termos de homologação e adjudicação dos procedimentos licitatórios, das atas dos pregões realizados na execução do convênio e/ou justificar a contratação por meio de dispensas/inexigibilidade para as contratações e aquisições efetuadas;
h) ausência de comprovação de despesas com documentos fiscais válidos, vez que foram apresentados recibos que não acatadas pela equipe de auditoria do Incra;
i) houve realização de despesas posteriores a vigência do convênio, constantes dos itens 113 a 129 da Relação de Pagamentos. 
7.	Ante os fatos acima descritos, o relatório sugeriu a não aprovação da prestação de contas final. O valor do débito apurado é total. A responsabilidade pelo prejuízo ao erário foi imputada à Federação das Cooperativas da Agricultura Familiar do Sul do Pará - Fecat solidariamente com o Sr. Antoninho Vieira Araújo, presidente da Fecat na época dos fatos.
8.	A Controladoria-Geral da União emitiu relatório e certificado de auditoria ratificando as conclusões do tomador de contas especial quanto à caracterização do dano ao erário e certificou a irregularidade das contas do responsável (peça 1, p. 221-225) . O dirigente do Órgão de Controle Interno emitiu parecer de sua competência (peça 1, p. 226) , e há pronunciamento ministerial (peça 1, p. 233) .
9.	Na instrução inicial (peça 4) , analisando-se os documentos nos autos, concluiu-se pela necessidade de realização de citação solidária da Federação das Cooperativas da Agricultura Familiar do Sul do Pará - Fecat, CNPJ: 06.003.128/0001-95 e do Sr. Antoninho Vieira Araújo, CPF XXX.539.132-XX, Presidente da Fecat:
Ocorrência: não comprovação da boa e regular gestão dos recursos público do Convênio CRT/MB 10022/2008, Siafi 643663, celebrado entre a Federação das Cooperativas da Agricultura Familiar do Sul do Pará - Fecat e o Incra- SR27.
	Data                                Valor (R$) 
	21/9/2009                        134.787,00
	14/8/2009                        136.925,00
Conduta: deixar de comprovar a boa e regular gestão do objeto pactuado; deixar de apresentar documentos necessários à prestação de contas.
10.	Em cumprimento ao pronunciamento da unidade (peça 6) , foram adotadas as seguintes providências pela então Secex-PA:
	Responsável
	Expediente
	Data do expediente
	Data de efetivação do expediente
	Nome do cientificado
	Observação
	Fim do Prazo para defesa

	Antoninho Vieira Araújo
	Ofício nº 1740/2017-TCU/Secex-PA (peça 9) 
	14/9/2017
	AR devolvido. Motivo: 'mudou-se' (peças 11 e 13) 
	Não recebido
	Ofício enviado ao endereço do responsável, conforme pesquisa no Sistema da Receita Federal (peça 7) 
	Não citado

		Ofício nº 2146/2017-TCU/Secex-PA (peça 21) 
	23/11/2017
	AR devolvido. Motivo: 'mudou-se' (peças 22 e 23) 
	Não recebido
	Ofício enviado ao endereço constante dos autos, peça 1, p. 5 e 81, consoante despacho à peça 20 e pesquisa, sem êxito, à peça 12
	Não citado

		Edital 0005/2018 (peça 25) 
	31/1/2018
	22/1/2018
 (peça 26) 
	O próprio
	Edital publicado no DOU, Seção 3, pág. 132, de acordo com despacho à peça 24
	16/2/2018

	Fecat
	Ofício nº 1741/2017-TCU/Secex-PA (peça 10) 
	14/9/2017
	10/10/2017 (peça 14) 
	Raiany de Freitas Sousa (CPF: XXX.391.742-XX, RG: 4.568.236/PA) 
	Ofício recebido no endereço da responsável, conforme pesquisa no Sistema da Receita Federal (peça 8) .
	26/10/2017

11.	Por meio de advogado constituído nos autos (peças 18 e 19) , a Fecat requereu, em 23/10/2017, vista/cópia dos autos (peça 15) , bem como, tempestivamente, prorrogação de prazo por sessenta dias (peça 16) , tendo sido ambos os pedidos atendidos, consoante despacho à peça 17, estendendo o prazo de apresentação de alegações de defesa para 25/12/2017 (ou dia útil posterior) , contado do prazo anteriormente fixado (26/10/2017) .
12.	Transcorrido o prazo regimental, os responsáveis permaneceram silentes, devendo ser considerados revéis, nos termos do art. 12, §3º, da Lei 8.443/1992.
13.	Em nova instrução (peça 27) após a citação, foi identificada a necessidade de diligenciar a Superintendência Regional do Incra do Sul do Pará (SR27) para que remetesse prestação de contas apresentada pelos responsáveis, já que tais documentos não constavam nos autos, embora, por diversas vezes, tenham sido feitas menções a ela, em documentos técnicos do Incra/SR27 (peça 1, p. 131-139) . 
14.	Em cumprimento ao pronunciamento da unidade (peça 29) , a diligência foi efetuada por meio dos Ofícios 929, 1434 e 1720/2018/Secex-PA e respectivos ARs (peças 30-31, 34-35 e 36-37) . Em resposta, o Incra/SR27 encaminhou a documentação constante à Peça 38, a qual foi examinada por meio da instrução técnica anexada à peça 42.
15.	Naquela oportunidade, além da análise da revelia então configurada, foi examinada  documentação encaminhada, no caso, cópia da prestação de contas parcial e final apresentadas pela convenente, com as seguintes conclusões:
	                   Alínea
	Discriminação
	Análise
	Proposta de encaminhamento

	a
	Ausência dos documentos relacionados nos incisos II, IV, VI e VII, do art. 58 da Portaria 127/2008
	Conforme quadro anterior, verifica-se que não há declaração de realização de objetivos do instrumento (II) , relação de treinados/capacitados (IV) , recolhimento de saldo (VI) ou termo de compromisso de guarda de documentos (VII) , permanecendo tais documentos ausentes
	Manter a constatação

	b
	Ausência de restituição de saldos remanescentes não utilizados (art. 57 da Portaria 127/2008) 
	Compulsando-se a peça 38, não se localiza qualquer comprovante de restituição de saldo. Nesta peça 38, p. 131, é possível identificar saldo remanescente, ainda que de pequena monta, mas comprova que a constatação permanece; ademais, sem os extratos das aplicações, não dá para se saber da existência de outros saldos não utilizados.
	Manter a constatação

	c
	Ausência de restituição de R$ 301,50 relativo a taxas bancárias (despesas vedadas) 
	Verificando a peça 38, não se localiza comprovante de restituição destas taxas bancárias
	Manter a constatação

	d
	Ausência de justificativa para uso de cheques em pagamentos a fornecedor/prestadores de serviços
	Inexiste, nos documentos de prestações de contas (parcial/final) , tal justificativa; observa-se, dos extratos bancários, dezenas de pagamentos utilizando esta modalidade vedada por lei.
	Manter a constatação

	e
	Ausência da apresentação de extratos completos das contas de aplicação financeira e poupança
	Verifica-se, da peça 38, p. 10-17 e 125-131, que só constam extratos do BB, Ag. 0565-7, c/c 62.215-X, de ago/2009 a jan/2010, sendo que a vigência convenial se iniciou em jan/2009; portanto, permanecem ausentes extratos de jan/2009 a julho/2009. Ademais, verifica-se, dos extratos bancários, que houve movimentação em aplicação financeira (BB-FIX) , mas não há extratos dos fundos de investimento.
	Manter a constatação

	f
	Ausência da apresentação de comprovantes de recolhimento dos impostos de autônomos (RPA's) 
	Com exceção de algumas Guias de Recolhimento da Previdência Social, não constam outros recolhimentos de tributos relativos à Recibo de Pagamento a Autônomos (RPA's) .
	Manter a constatação

	g
	Ausência de termos de homologação/adjudicação e atas dos pregões (ou justificar dispensas/inexigibilidade.) 
	Não há documentos alusivos à licitação, sua dispensa ou inexigibilidade nas prestações de contas parcial ou final.
	Manter a constatação

	h
	Ausência de comprovação de despesas com documentos fiscais válidos, e não meros recibos
	Há diversos recibos não validados pelo controle interno que permanecem sem comprovação de despesas, principalmente com diárias, hospedagens, lanches/refeições, instrutores, aluguel de equipamentos e sala, como, por exemplo, à peça 38, páginas 136-147 e 149-163.
	Manter a constatação

	i
	Ausência de previsão legal para realização de despesas posteriores à vigência do convênio (itens 113 a 129 da Relação Pagamentos) 
	A vigência contratual se encerrou em 30/9/2009 (Cláusula Vigésima do Termo de Convênio) ; a publicação no DOU à peça 1, p. 113, com data final de 30/12/2009, constitui flagrante erro material, já que não houve prorrogação constante dos autos nesse sentido; logo, a constatação permanece; e, ainda que se considerasse a vigência publicada com erro como válida, até 30/12/2009 (vide peça 1, p. 133, item 'Considerações Importantes') , remanesceriam fora da vigência os pagamentos dos itens 127 a 129.
	Manter a constatação

16.	Após tal análise, e considerando a revelia configurada nos autos, foi efetivada a seguinte proposto de encaminhamento, aprovada pelos dirigentes da SECEX-TCE (peças 43-44) :
	 34. 	Diante do exposto, submetemos os autos à consideração superior, propondo ao Tribunal:
34.1.	considerar revéis a Federação das Cooperativas da Agricultura Familiar do Sul do Pará - Fecat (CNPJ 06.003.128/0001-95) e o Sr. Antoninho Vieira Araújo (CPF XXX.539.132-XX) , ex-Presidente, para todos os efeitos, dando-se prosseguimento ao processo, com fulcro no art. 12, § 3º, da Lei n. 8.443/92;
34.2.	julgar irregulares, nos termos dos arts. 1º, inciso I, 16, inciso III, alíneas 'b' e 'c', § 2º, da Lei 8.443/1992 c/c os arts. 19 e 23, inciso III, da mesma Lei, e com arts. 1º, inciso I, 209, incisos II e III, 210 e 214, inciso III, do Regimento Interno/TCU, as contas da Federação das Cooperativas da Agricultura Familiar do Sul do Pará - Fecat (CNPJ 06.003.128/0001-95) e do Sr. Antoninho Vieira Araújo (CPF XXX.539.132-XX) , ex-Presidente, condenando-os ao pagamento da importância a seguir especificada, atualizada monetariamente e acrescida dos juros de mora, calculada a partir da data discriminada até a data do efetiva quitação do débito, fixando-lhes o prazo de quinze dias, para que comprovem, perante o Tribunal, o recolhimento das referidas quantias ao Fundo Nacional de Cultura, nos termos do art. 23, inciso III, alínea 'a', da citada lei:
		
		Data                                Valor (R$) 
		21/9/2009                        134.787,00
		14/8/2009                        136.925,00
		Valor atualizado até 4/7/2019, com juros: R$ 642.458,77 (peça 41) 
34.3.	aplicar individualmente à Federação das Cooperativas da Agricultura Familiar do Sul do Pará - Fecat (CNPJ 06.003.128/0001-95) e ao Sr. Antoninho Vieira Araújo (CPF XXX.539.132-XX) , ex-Presidente, a multa prevista no art. 57 da Lei 8.443/1992 c/c o art. 267 do RI/TCU, fixando-lhes o prazo de quinze dias, a contar da notificação, para que comprovem, perante o Tribunal (art. 214, III, a, do Regimento Interno do TCU) , o recolhimento da dívida aos cofres do Tesouro Nacional, atualizada monetariamente desde a data do acórdão que vier a ser proferido por este Tribunal até a do efetivo recolhimento, se pagas após o vencimento, na forma da legislação em vigor;
35.	Autorizar, desde logo, a cobrança judicial das dívidas, caso não atendidas a notificação, na forma do disposto no art. 28, inciso II, da Lei 8.443/1992;
36.	Autorizar também, desde logo, se requerido, com fundamento no art. 28, inciso I, da Lei 8.443, de 1992 c/c o art. 217, §§ 1º e 2º do Regimento Interno, o parcelamento da (s) dívida (s) em até 36 parcelas, incidindo sobre cada parcela, corrigida monetariamente, os correspondentes acréscimos legais fixando- lhes o prazo de quinze dias, a contar do recebimento da notificação, para comprovar perante o Tribunal o recolhimento da primeira parcela, e de trinta dias, a contar da parcela anterior, para comprovar os recolhimentos das demais parcelas, devendo incidir sobre cada valor mensal, atualizado monetariamente, os juros de mora devidos, no caso do débito, na forma prevista na legislação em vigor, alertando os responsáveis de que a falta de comprovação do recolhimento de qualquer parcela importará o vencimento antecipado do saldo devedor, nos termos do § 2º do art. 217 do Regimento Interno deste Tribunal;
37.	Enviar cópia do Acórdão que vier a ser proferido à Secretaria de Agricultura Familiar e Cooperativismo, sucessora do extinto Ministério do Desenvolvimento Agrário (MDA) , ao qual era vinculado o Incra/SR27, e aos responsáveis, para ciência, informando que a presente deliberação, acompanhada do Relatório e do Voto que a fundamentam, está disponível para a consulta no endereço www.tcu.gov.br/acordaos, além de esclarecer que, caso requerido, o TCU poderá fornecer sem custos as correspondentes cópias, de forma impressa.
17.	Após pronunciamento favorável do Ministério Público junto ao TCU (MPTCU) à peça 45, o Ministro Relator, Augusto Sherman Cavalvanti, restituiu os autos a esta unidade técnica para que fosse renovada a citação dos responsáveis tendo em vista a necessidade de manifestação sobre os novos elementos inseridos nos autos após o encerramento do prazo previsto nas citações anteriores.
18.	Em cumprimento a essa determinação, foram encaminhados os seguintes ofícios citatórios:
	Comunicação
	Data da expedição 
	Peça
	Destinatário
	Origem do Endereço
	Data da ciência 
	Peça da Ciência 
	Peça da Resposta

	Ofício 10004/2020-Secomp-4
	01/04/2020
	49
	Antoninho Vieira Araújo
	Receita
Federal
	17/04/2020
	51
	Não houve

	Ofício 12043/2020-Secomp-4
	01/04/2020
	50
	Federação das Cooperativas da Agricultura Familiar do Sul do Pará - Fecat
	Outros
	17/04/2020
	52
	Não houve

EXAME TÉCNICO
Da validade das notificações
19.	Preliminarmente, cumpre tecer breves considerações sobre a forma como são realizadas as comunicações processuais no TCU. A esse respeito, destacam-se o art. 179, do Regimento Interno do TCU (Resolução 155, de 4/12/2002) e o art. 4º, inciso III, § 1º, da Resolução TCU 170, de 30 de junho de 2004, in verbis:
Art. 179. A citação, a audiência ou a notificação, bem como a comunicação de diligência, farse-ão:
I - mediante ciência da parte, efetivada por servidor designado, por meio eletrônico, fac-símile, telegrama ou qualquer outra forma, desde que fique confirmada inequivocamente a entrega da comunicação ao destinatário;
II - mediante carta registrada, com aviso de recebimento que comprove a entrega no endereço do destinatário;
III - por edital publicado no Diário Oficial da União, quando o seu destinatário não for localizado
 (...) 
Art. 3º As comunicações serão dirigidas ao responsável, ou ao interessado, ou ao dirigente de órgão ou entidade, ou ao representante legal ou ao procurador constituído nos autos, com poderes expressos no mandato para esse fim, por meio de:
I - correio eletrônico, fac-símile ou telegrama;
II - servidor designado;
III - carta registrada, com aviso de recebimento;
IV - edital publicado no Diário Oficial da União, quando o seu destinatário não for localizado, nas hipóteses em que seja necessário o exercício de defesa'.
Art. 4º. Consideram-se entregues as comunicações:
I - efetivadas conforme disposto nos incisos I e II do artigo anterior, mediante confirmação da ciência do destinatário;
II - realizadas na forma prevista no inciso III do artigo anterior, com o retorno do aviso de recebimento, entregue comprovadamente no endereço do destinatário;
III - na data de publicação do edital no Diário Oficial da União, quando realizadas na forma prevista no inciso IV do artigo anterior.
§ 1º O endereço do destinatário deverá ser previamente confirmado mediante consulta aos sistemas disponíveis ao Tribunal ou a outros meios de informação, a qual deverá ser juntada ao respectivo processo.
 (...) 
20.	Bem se vê, portanto, que a validade da citação via postal não depende de que o aviso de recebimento seja assinado pelo próprio destinatário da comunicação, o que dispensa, no caso em tela, a entrega do AR em 'mãos próprias'. A exigência da norma é no sentido de o Tribunal verificar se a correspondência foi entregue no endereço correto, residindo aqui a necessidade de certeza inequívoca.
21.	Não é outra a orientação da jurisprudência do TCU, conforme se verifica dos julgados a seguir transcritos:
São válidas as comunicações processuais entregues, mediante carta registrada, no endereço correto do responsável, não havendo necessidade de que o recebimento seja feito por ele próprio (Acórdão 3648/2013-TCU-Segunda Câmara, Relator Ministro JOSÉ JORGE) ;
É prescindível a entrega pessoal das comunicações pelo TCU, razão pela qual não há necessidade de que o aviso de recebimento seja assinado pelo próprio destinatário. Entregandose a correspondência no endereço correto do destinatário, presume-se o recebimento da citação. (Acórdão 1019/2008-TCU-Plenário, Relator Ministro BENJAMIN ZYMLER) ;
As comunicações do TCU, inclusive as citações, deverão ser realizadas mediante Aviso de Recebimento - AR, via Empresa Brasileira de Correios e Telégrafos, bastando para sua validade que se demonstre que a correspondência foi entregue no endereço correto. (Acórdão 1526/2007-TCU-Plenário, Relator Ministro AROLDO CEDRAZ) .
22.	A validade do critério de comunicação processual do TCU foi referendada pelo Supremo Tribunal Federal, nos termos do julgamento do MS-AgR 25.816/DF, por meio do qual se afirmou a desnecessidade da ciência pessoal do interessado, entendendo-se suficiente a comprovação da entrega do 'AR' no endereço do destinatário:
EMENTA: AGRAVO REGIMENTAL. MANDADO DE SEGURANÇA. DESNECESSIDADE DE INTIMAÇÃO PESSOAL DAS DECISÕES DO TRIBUNAL DE CONTAS DA UNIÃO. ART. 179 DO REGIMENTO INTERNO DO TCU. INTIMAÇÃO DO ATO IMPUGNADO POR CARTA REGISTRADA, INICIADO O PRAZO DO ART. 18 DA LEI nº 1.533/51 DA DATA CONSTANTE DO AVISO DE RECEBIMENTO. DECADÊNCIA RECONHECIDA. AGRAVO IMPROVIDO.
O envio de carta registrada com aviso de recebimento está expressamente enumerado entre os meios de comunicação de que dispõe o Tribunal de Contas da União para proceder às suas intimações.
O inciso II do art. 179 do Regimento Interno do TCU é claro ao exigir apenas a comprovação da entrega no endereço do destinatário, bastando o aviso de recebimento simples.
23.	No caso vertente, a citação de cada um dos responsáveis se deu em endereços provenientes de pesquisas realizadas nos Sistemas CPF e CNPJ da Receita Federal de forma bastante zelosa (peças 8 e 52, no caso da FECAT, e peças 48 e 51, no caso do Sr. Antoninho Vieira de Araújo.
24.	Nos processos do TCU, a revelia não leva à presunção de que seriam verdadeiras todas as imputações levantadas contra os responsáveis, diferentemente do que ocorre no processo civil, em que a revelia do réu opera a presunção da verdade dos fatos narrados pelo autor. Dessa forma, a avaliação da responsabilidade do agente não pode prescindir da prova existente no processo ou para ele carreada. 
25.	Ao não apresentarem suas defesas, os responsáveis deixaram de produzir prova da regular aplicação dos recursos sob suas responsabilidades, em afronta às normas que impõem aos gestores públicos a obrigação legal de, sempre que demandados pelos órgãos de controle, apresentar os documentos que demonstrem a correta utilização das verbas públicas, a exemplo do contido no art. 93 do Decreto-Lei 200/1967: 'Quem quer que utilize dinheiros públicos terá de justificar seu bom e regular emprego na conformidade das leis, regulamentos e normas emanadas das autoridades administrativas competentes.' 
26.	Mesmo as alegações de defesa não sendo apresentadas, considerando o princípio da verdade real que rege esta Corte, procurou-se, neste momento processual, revisitar os documentos comprobatórios das irregularidades e pareceres técnicos e financeiros emitidos, procedimento esse que permitiu reavaliar o débito inicialmente apontado, com redução do montante calculado, conforme será explanado a seguir.
27.	Conforme visto no Relatório Técnico de Análise de Prestação de Contas Final (peça 1, p.131) , foram apontadas as seguintes irregularidades na documentação relativa à prestação de contas: (i) ausência de relatórios exigidos; (ii) falta de recolhimento de saldo financeiro; (iii) falta de recolhimento de taxas bancárias; (iv) ausência de justificativas para o uso de cheques; (v) ausência de extratos bancários; (vi) ausência de comprovação de recolhimento dos impostos sobre os RPA's dos prestadores de serviços; (vii) ausência de documentos relativos às licitações (viii) , apresentação de recibos no lugar de documentos fiscais válidos; e (xi) realização de despesas posteriores à vigência da avença (ix) .
28.	Inobstante a identificação de valores apenas em relação à falta de recolhimento das taxas bancárias (R$ 301,50) , o tomador de contas resolveu imputar o débito no montante total repassado, qual seja, R$ 271.712,00.
29.	Tendo em vista que o Parecer Técnico Final (peça 1, p. 125-127) , concluiu que todas as aquisições e atividades previstas no projeto teriam sido executadas, inclusive com atas e listas de presenças de todos os cursos e reuniões programadas, com objeto atendido, as despesas pagas de forma adequada deveriam efetivamente consideradas, o que não ocorreu nestes autos.
30.	 Com este objetivo, ao analisar as prestações encaminhadas pela convenente ao INCRA em junho  e julho de 2010 (peça 38) , foi possível verificar a apresentação dos Relatórios de Execução Físico Financeira (peça 38, p.117-118) , a Execução da Receita e Despesa (peça 38, p. 119) , a Relação de Pagamentos (peça 38, p.120-122) , a Conciliação Bancária (peça 38, p. 124) , o Relatório de Atividades Parcial (peça 38, p.92-115) e Final (peça 38, p. 184-211) , os extratos do período integral (peça 38, p. 10-16 e p. 125-131) , além dos documentos comprobatórios das despesas: notas fiscais, Recibos de Pagamentos de Autônomos (RPA) e recibos de prestação de serviços (peça 38, p. 18-91 e p. 132-183) .  
31.	Ante a análise de tais documentos em confronto com o parecer técnico pela execução integral da avença, é forçoso concluir que são irregularidades formais as listadas nos subitens 27 (i) , (iv) e (viii) , e pela necessidade de exclusão da irregularidade inserida no subitem 27 (v) .
32.	Além disso, foi possível constatar que diversos pagamentos, no valor total de R$ 43.422,02, foram efetivados mediante notas fiscais, sem qualquer questionamento pela equipe técnica do INCRA (peça 38) . Desse modo, considerando que tais notas fiscais estão identificadas na Relação de Pagamentos, e foram pagas com cheques, devidamente relacionados nessa própria relação e constantes dos extratos bancários nas respectivas datas, pode-se afirmar que o nexo de causalidade entre tais despesas e os recursos federais repassados está confirmado.
33.	 Com relação aos Recibos de Pagamento de Autônomos (RPA) , documento oficial para pagamento dos profissionais autônomos contratados, a irregularidade apontada está correta, qual seja, ausência de recolhimentos dos impostos retidos do profissional, como INSS, IRPF e ISS (subitem 27 (vi) ) . No entanto, devem ser considerados os valores efetivamente pagos aos dois prestadores de serviços contratados, Srs. Raimundo Alves Rocha e Alberto Jesus Alves Filho, incluindo o INSS Patronal, conforme Relação de Pagamentos, RPA's, Guia da Previdência Social (GPS) ,  comprovantes de pagamentos e extratos anexados (peça 38) .
34.	Quanto ao Sr. Raimundo Alves Rocha, restou comprovado o pagamento total de R$ 30.814,84, considerando os valores líquidos e o INSS Patronal relativo a cada RPA pagos dentro da vigência do convênio (peça 38, p.24-25, 37-38, 55-56, 62-63, 72-73, 88-89, 134-135 e 166-167) , enquanto em relação ao Sr. Alberto Jesus Alves Filho, esse total equivale a R$ 23.569,08 ( peça 38, p.29 e 57, 40-41,58-59, 64-65, 75-76, 80-81, 132-133 e 164-165) .
35.	 Assim, considerando a manutenção das demais irregularidades listadas no item 27, devem ser excluídos do valor do débito apontado o valor referente às notas fiscais e aos RPA's, conforme calculado acima, despesas essas regularmente comprovadas e não consideradas pelo tomador de contas.
36.	Desse modo, do total de R$ 271.712,00, repassados à Fecat por meio do Convênio CRT/MB 10022/2008, devem ser considerados como despesas comprovadas o montante de R$ 97.805,94 (R$ 43.422,02+ R$ 30.814,84 + R$ 23.569,08) , resultando como débito a ser imputado aos responsáveis o valor de R$ 173.906,06, com atualização financeira e juros calculados a partir do último repasse dos recursos, em 14/08/2009, englobando, dessa maneira, os valores relativos à falta de recolhimento de saldo financeiro, à falta de recolhimento de taxas bancárias, à ausência de recolhimento dos impostos retidos sobre os RPA's dos prestadores de serviços, aos recibos apresentados no lugar da nota fiscal e as despesas posteriores à vigência da avença.   
37.	Deve ser ressaltado que tal alteração do débito não requer a realização de nova citação dos responsáveis uma vez que houve apenas redução do valor inicialmente apontado, sem inclusão de novas irregularidades.
Da prescrição da pretensão punitiva
38.	Acerca da pretensão punitiva do TCU, vale ressaltar que, conforme Acórdão 1441/2016-TCU-Plenário, que uniformizou a jurisprudência acerca dessa questão, subordina-se ao prazo geral de prescrição indicado no art. 205 do Código Civil, que é de 10 anos, contado da data de ocorrência da irregularidade sancionada, nos termos do art. 189 do Código Civil, sendo este prazo interrompido pelo ato que ordenar a citação, a audiência ou a oitiva do responsável. No caso em exame, não ocorreu a prescrição, uma vez que a data limite para a prestação de contas ocorreu em 31/10/2009 e o ato de ordenação da citação ocorreu em 1/9/2017 (peça 6) .
CONCLUSÃO
39.	Conclui-se que os responsáveis devem ser considerados revéis, nos termos do art. 12, §3º, da Lei 8.443/1992, devendo as contas da Federação das Cooperativas da Agricultura Familiar do Sul do Pará - Fecat (CNPJ 06.003.128/0001-95) e do Sr. Antoninho Vieira Araújo (CPF XXX.539.132-XX) , ex-Presidente, serem julgadas irregulares, condenando-os ao débito apurado e aplicando-lhes a multa prevista no art. 57 da Lei 8.443/1992.
PROPOSTA DE ENCAMINHAMENTO
40.	Diante do exposto, submetemos os autos à consideração superior, propondo ao Tribunal:
40.1.	considerar revéis a Federação das Cooperativas da Agricultura Familiar do Sul do Pará - Fecat (CNPJ 06.003.128/0001-95) e o Sr. Antoninho Vieira Araújo (CPF XXX.539.132-XX) , ex-Presidente, para todos os efeitos, dando-se prosseguimento ao processo, com fulcro no art. 12, § 3º, da Lei n. 8.443/92;
40.2.	julgar irregulares, nos termos dos arts. 1º, inciso I, 16, inciso III, alíneas 'b' e 'c', § 2º, da Lei 8.443/1992 c/c os arts. 19 e 23, inciso III, da mesma Lei, e com arts. 1º, inciso I, 209, incisos II e III, 210 e 214, inciso III, do Regimento Interno/TCU, as contas da Federação das Cooperativas da Agricultura Familiar do Sul do Pará - Fecat (CNPJ 06.003.128/0001-95) e do Sr. Antoninho Vieira Araújo (CPF XXX.539.132-XX) , ex-Presidente, condenando-os ao pagamento, de forma solidária, da importância a seguir especificada, atualizada monetariamente e acrescida dos juros de mora, calculados a partir da data discriminada até a data do efetiva quitação do débito, fixando-lhes o prazo de quinze dias, para que comprovem, perante o Tribunal, o recolhimento das referidas quantias ao Fundo Nacional de Cultura, nos termos do art. 23, inciso III, alínea 'a', da citada lei:
	Data                                Valor (R$) 
	21/9/2009                        R$ 173.906,06
	Valor atualizado até 31/07/2020, sem juros: R$ 311.013,60
40.3.	aplicar individualmente à Federação das Cooperativas da Agricultura Familiar do Sul do Pará - Fecat (CNPJ 06.003.128/0001-95) e ao Sr. Antoninho Vieira Araújo (CPF XXX.539.132-XX) , ex-Presidente, a multa prevista no art. 57 da Lei 8.443/1992 c/c o art. 267 do RI/TCU, fixando-lhes o prazo de quinze dias, a contar da notificação, para que comprovem, perante o Tribunal (art. 214, III, a, do Regimento Interno do TCU) , o recolhimento da dívida aos cofres do Tesouro Nacional, atualizada monetariamente desde a data do acórdão que vier a ser proferido por este Tribunal até a do efetivo recolhimento, se pagas após o vencimento, na forma da legislação em vigor;
41.	autorizar, desde logo, a cobrança judicial das dívidas, caso não atendidas a notificação, na forma do disposto no art. 28, inciso II, da Lei 8.443/1992;
42.	autorizar, caso solicitado, o pagamento das dívidas dos responsáveis em até 36 parcelas mensais e consecutivas, nos termos do art. 26 da Lei 8.443/1992 c/c o art. 217 do Regimento Interno, fixando-lhes o prazo de quinze dias, a contar do recebimento da notificação, para comprovarem perante o Tribunal o recolhimento da primeira parcela, e de trinta dias, a contar da parcela anterior, para comprovar o recolhimento das demais parcelas, devendo incidir sobre cada valor mensal, atualizado monetariamente, os juros de mora devidos, na forma prevista na legislação em vigor;
43.	alertar aos responsáveis que a falta de comprovação do recolhimento de qualquer parcela importará no vencimento antecipado do saldo devedor, nos termos do § 2º do art. 217 do Regimento Interno deste Tribunal;
44.	Enviar cópia do Acórdão que vier a ser proferido ao Instituto Nacional de Colonização e Reforma Agrária (INCRA) , e aos responsáveis, para ciência, informando que a presente deliberação, acompanhada do Relatório e do Voto que a fundamentam, está disponível para a consulta no endereço www.tcu.gov.br/acordaos, além de esclarecer que, caso requerido, o TCU poderá fornecer sem custos as correspondentes cópias, de forma impressa.".
2.		Adiante o Pronunciamento da Subunidade, de peça 55:
"Manifesto-me de acordo com a proposta formulada por MARIA DO PERPÉTUO SOCORRO TEIXEIRA ROSA, AUFC (doc 65.327.703-3) .
2.	Necessário, entretanto, discorrer sobre dois aspectos.
3.	O primeiro consiste no fato de as duas instruções de mérito constantes dos autos (peças 42 e 54) conterem desenlaces diversos no que se refere ao valor do débito.
4.	É solicitado aos auditores que revisitem as irregularidades mesmo em caso de revelia. Veja-se, por exemplo, trecho do Relatório (incorporado às razões de decidir do Relator) que fundamentou o Acórdão 2059/2017-TCU-Primeira Câmara, Relator Augusto Sherman Cavalcanti:
26. Malgrado o responsável não tenha se manifestado acerca das irregularidades (itens 20-24) , tendo em conta que o processo nesta Corte de Contas se baliza pela busca da verdade real, não tem a revelia o condão de tornar incontroversas as questões de fato já articuladas.
27. Desse modo, convém revisitar o entendimento esposado na instrução anterior (...) 
6.	Ambos auditores o fizeram. O primeiro, conforme análise constante do item 28 da peça 42, em que todas as ocorrências foram devidamente escrutinadas.
7.	A segunda auditora também adentrou cada uma das ocorrências (vide itens 31 a 36 da instrução precedente) , entretanto concluiu que despesas no valor de R$ 97.805,94 poderiam ser consideradas regulares, não havendo por que cobrar o débito integral, porquanto a execução física do ajuste fora integralmente comprovada.
8.	A salutar existência de uma análise dupla de um mesmo caso, por dois auditores diferentes, permitiu que um responsável revel pudesse ter reduzido o valor de sua condenação.
9.	O segundo aspecto refere-se às datas correspondentes ao valor original do débito.
10.	A Auditora propôs condenar o responsável em débito pelo valor de R$ 173.906,06 na data de 21/9/2009, que seria a data do último repasse.
11.	Entretanto, há dois erros.
12.	Em primeiro lugar, o último repasse ocorreu em 14/8/2009, no valor de R$ 136.925,00. Em 21/1/2009 ocorreu o primeiro repasse, no valor de R$ 134.787,00 (item 3 da instrução precedente) .
13.	Em segundo, o valor do débito não cabe em um repasse só, devendo ser repartido em duas datas.
14.	Ante o exposto, e reiterando minha concordância com o cerne da instrução da Auditora, retifico apenas a data e valor constantes do subitem 40.2 da instrução antecedente, da forma que se expõe a seguir:
		Datas		Valores
		21/1/2009	R$ 36.981,06
		14/8/2009	R$ 136.925,00"
3.		Enfim, o Parecer do MP/TCU (peça 57) :
"Em face do que restou apurado nos autos, o Ministério Público de Contas manifesta-se de acordo com a proposta de encaminhamento apresentada pela sra. Auditora (peça 54) , com o ajuste sugerido pelo sr. Diretor (peça 55) , consistente em mera adequação de datas de referência das parcelas do débito, a qual mereceu a anuência do sr. Secretário da Secretaria de Controle Externo de Tomada de Contas Especial (peças 56) , a seguir consolidada:
a) considerar revéis a Federação das Cooperativas da Agricultura Familiar do Sul do Pará - Fecat (CNPJ 06.003.128/0001-95) e o Sr. Antoninho Vieira Araújo (CPF XXX.539.132-XX) , ex-Presidente, para todos os efeitos, dando-se prosseguimento ao processo, com fulcro no art. 12, § 3º, da Lei n. 8.443/92;
b) julgar irregulares, nos termos dos arts. 1º, inciso I, 16, inciso III, alíneas "b" e "c", § 2º, da Lei 8.443/1992 c/c os arts. 19 e 23, inciso III, da mesma Lei, e com arts. 1º, inciso I, 209, incisos II e III, 210 e 214, inciso III, do Regimento Interno/TCU, as contas da Federação das Cooperativas da Agricultura Familiar do Sul do Pará - Fecat (CNPJ 06.003.128/0001-95) e do Sr. Antoninho Vieira Araújo (CPF XXX.539.132-XX) , ex-Presidente, condenando-os ao pagamento, de forma solidária, da importância a seguir especificada, atualizada monetariamente e acrescida dos juros de mora, calculados a partir da data discriminada até a data do efetiva quitação do débito, fixando-lhes o prazo de quinze dias, para que comprovem, perante o Tribunal, o recolhimento das referidas quantias ao Fundo Nacional de Cultura, nos termos do art. 23, inciso III, alínea "a", da citada lei:
			   Data                           Valor (R$) 
			21/1/2009 		R$ 36.981,06
			14/8/2009 		R$ 136.925,00
c) aplicar individualmente à Federação das Cooperativas da Agricultura Familiar do Sul do Pará - Fecat (CNPJ 06.003.128/0001-95) e ao Sr. Antoninho Vieira Araújo (CPF XXX.539.132-XX) , ex-Presidente, a multa prevista no art. 57 da Lei 8.443/1992 c/c o art. 267 do RI/TCU, fixando-lhes o prazo de quinze dias, a contar da notificação, para que comprovem, perante o Tribunal (art. 214, III, a, do Regimento Interno do TCU) , o recolhimento da dívida aos cofres do Tesouro Nacional, atualizada monetariamente desde a data do acórdão que vier a ser proferido por este Tribunal até a do efetivo recolhimento, se pagas após o vencimento, na forma da legislação em vigor;
d) autorizar, desde logo, a cobrança judicial das dívidas, caso não atendidas a notificação, na forma do disposto no art. 28, inciso II, da Lei 8.443/1992;
e) autorizar, caso solicitado, o pagamento das dívidas dos responsáveis em até 36 parcelas mensais e consecutivas, nos termos do art. 26 da Lei 8.443/1992 c/c o art. 217 do Regimento Interno, fixando-lhes o prazo de quinze dias, a contar do recebimento da notificação, para comprovarem perante o Tribunal o recolhimento da primeira parcela, e de trinta dias, a contar da parcela anterior, para comprovar o recolhimento das demais parcelas, devendo incidir sobre cada valor mensal, atualizado monetariamente, os juros de mora devidos, na forma prevista na legislação em vigor;
f) alertar aos responsáveis que a falta de comprovação do recolhimento de qualquer parcela importará no vencimento antecipado do saldo devedor, nos termos do § 2º do art. 217 do Regimento Interno deste Tribunal;
g) enviar cópia do Acórdão que vier a ser proferido ao Instituto Nacional de Colonização e Reforma Agrária (INCRA) , e aos responsáveis, para ciência, informando que a presente deliberação, acompanhada do Relatório e do Voto que a fundamentam, está disponível para a consulta no endereço www.tcu.gov.br/acordaos, além de esclarecer que, caso requerido, o TCU poderá fornecer sem custos as correspondentes cópias, de forma impressa."
	É o relatório.

Miguel Biz (OAB/PA 15.409-B), representando a Federação das Cooperativas da Agricultura Familiar do Sul do Pará - Fecat.

Procurador Júlio Marcelo de Oliveira.

TOMADA DE CONTAS ESPECIAL. CONVÊNIO. NÃO APROVAÇÃO DAS CONTAS. CITAÇÃO. REVELIA. NEXO DE CAUSALIDADE EM RELAÇÃO A ALGUMAS DESPESAS. CONTAS IRREGULARES. DÉBITO. MULTA. REMESSA AO MPU.

TOMADA DE CONTAS ESPECIAL (TCE)

Secretaria de Controle Externo de Tomada de Contas Especial (SecexTCE).

Cuidam os autos de tomada de contas especial instaurada pela Superintendência Regional do Incra do Sul do Pará - SR-27, vinculada ao extinto Ministério do Desenvolvimento Agrário - MDA (atual Secretaria de Agricultura Familiar e Cooperativismo/Mapa) , em desfavor da Federação das Cooperativas da Agricultura Familiar do Sul do Pará - Fecat - e do Sr. Antoninho Vieira Araújo, então Presidente da Fecat, em razão da não aprovação da prestação de contas do Convênio CRT/MB 10022/2008 (Siafi 643663, peça 1, p. 81-111) , cujo objeto era o "fortalecimento e a verticalização da produção, comercialização e organização dos agricultores familiares e cooperativas de agricultura familiar do território sudeste do Pará, nos municípios de Eldorado do Carajás, Itupiranga, Marabá, Nova Ipixuna, Parauapebas, São Domingos do Araguaia, São João do Araguaia, Curionópolis e São Geraldo do Araguaia". 
Conforme disposto no Termo de Convênio CRT/MB 10022/2008 (Siafi 643663) , foram previstos R$ 288.532,00 para a execução do objeto, dos quais R$ 16.820,00 corresponderiam à contrapartida e R$ 271.712,00 ficariam a cargo do concedente (Cláusula Quinta, peça 1, p. 89) , valores integralmente repassados entre janeiro e agosto de 2009 (peça 1, p. 131) . A unidade técnica aponta que o ajuste vigeu no período de 30/12/2008 a 30/9/2009, dado que havia sido previsto o prazo de nove meses a partir da publicação da avença no diário oficial da união (peça 1, p. 109, cláusula 27ª) . 
O ente repassador federal absteve-se de aprovar a prestação de contas, apontando como dano a integralidade do valor repassado, em razão de diversas constatações, das quais se sobressaem a ausência de comprovação de despesas mediante documentos fiscais válidos (foram apresentados recibos não acatados pela equipe de auditoria do Incra) e a utilização de cheques para efetuar pagamentos (contrariando a Cláusula Décima Primeira do Termo do Convênio e o art. 50 da Portaria Interministerial 127/2008, art. 50) . 
Já no âmbito desta Corte, após exame preliminar dos elementos que compõem os autos (peças 4-6) , a então Secex-PA promoveu a citação de ambos os responsáveis, os quais permaneceram silentes.
Inobstante, após a citação dos responsáveis (peça 27) , a Secex-PA promoveu diligência (peça 30) à Superintendência Regional do Incra do Sul do Pará (SR-27) a fim de obter a prestação de contas apresentada pelos responsáveis, porquanto tais documentos não constavam nos autos, embora houvesse menção nas análises empreendidas na fase interna. Em resposta, o Incra/SR-27 encaminhou a documentação constante à peça 38, que foi objeto de análise pela unidade técnica (peça 42, p. 6-8) , que assumiu a instrução do feito.
A SecexTCE na peça 42, havia proposto julgar irregulares as presentes contas, condenar os responsáveis ao ressarcimento do dano provocado ao erário (R$ 271.712,00, em valores históricos) e aplicar-lhes a multa legal, considerando que a determinação para citação fora expedida em 1º/9/2017 (peça 6) . 
Por meio do Despacho de peça 46, restituí os autos à unidade instrutiva, determinando-se a renovação do prazo de quinze dias das citações da Federação das Cooperativas da Agricultura Familiar do Sul do Pará - Fecat - e do Sr. Antoninho Vieira Araújo, seu então Presidente, a fim de que tenham a oportunidade de se manifestar inclusive sobre os novos elementos incluídos nos autos após o encerramento do prazo anterior.  
Naquela oportunidade observei que os responsáveis foram citados em momento anterior à juntada da prestação de contas aos autos (peças 38-39) , o que poderia dar azo à argumentação no sentido de tornar nula decisão de mérito eventualmente desfavorável aos responsáveis.
Assim, após enviados os novos expedientes (peças 47-53) , a unidade técnica lançou aos autos sua derradeira instrução (peças 54-56) - com a chancela do Parquet especializado (peça 57) - propondo julgar irregulares as presentes contas, condenar os responsáveis ao ressarcimento do dano provocado ao erário (apurado em R$ 173.906,06, em valores históricos) e aplicar-lhes a multa legal. 
Acolho a essência da referida proposta, inclusive com os ajustes nas datas e na composição do dano suscitados pelo Diretor da SecexTCE à peça 55, incorporando as respectivas análises às minhas razões de decidir, sem prejuízo das considerações que se seguem, bem como do ajuste quanto ao cofre credor e quanto à quantificação do dano adiante examinados.
Observo que, embora regularmente citados (peças 7, 8, 10, 14, 26, 48, 51, 52 e 53) , os responsáveis permaneceram silentes, devendo ser considerados revéis, nos termos do art. 12, §3º, da Lei 8.443/1992.
A citação editalícia do Sr. Antoninho Vieira Araújo se deu após tentativas infrutíferas de notificação na via epistolar (peça 24) . Vale registrar que a Federação chegou a constituir procurador nos presentes autos (peça 18) e a requerer prorrogação do prazo para se manifestar (peça 16) , embora não tenha apresentado, afinal, suas alegações de defesa ou recolhido o débito que lhe é atribuído.
Em face do princípio da verdade material, na derradeira instrução a unidade técnica promoveu o cotejo dos comprovantes de despesa constantes dos autos, à luz das conclusões a que chegou o ente repassador, a partir das prestações encaminhadas pela convenente ao Incra em sede de diligência (peça 38) . 
Nesse sentido, foi possível verificar a apresentação dos Relatórios de Execução Físico-Financeira (peça 38, p. 117-118) , a Execução da Receita e Despesa (peça 38, p. 119) , a Relação de Pagamentos (peça 38, p. 120-122) , a Conciliação Bancária (peça 38, p. 124) , o Relatório de Atividades Parcial (peça 38, p. 92-115) e Final (peça 38, p. 184-211) , os extratos bancários (peça 38, p. 10-16 e p. 125-131) , além de notas fiscais, Recibos de Pagamentos de Autônomos (RPA) e recibos de prestação de serviços (peça 38, p. 18-91 e p. 132-183) .  
A partir deste exame, anuo à conclusão da SecexTCE no sentido de que, do total repassado (R$ 271.712,00) , uma parcela deve ser considerada como despesa comprovada.  
Isto porque o total de R$ 43.422,02 diz respeito a notas fiscais, que não foram objeto de questionamento pela equipe do Incra (peça 38) , que se encontram identificadas na Relação de Pagamentos, tendo sido pagas com cheques, devidamente relacionados nessa própria relação e constantes dos extratos bancários nas respectivas datas, podendo-se aceitar o nexo de causalidade entre tais despesas e os recursos federais repassados.
Em outro giro, no que se refere aos Recibos de Pagamento de Autônomos (RPA) , a despeito da ausência de comprovação de recolhimentos dos impostos retidos do profissional, como INSS, IRPF e ISS, é possível considerar os valores efetivamente pagos aos dois prestadores contratados, Srs. Raimundo Alves Rocha e Alberto Jesus Alves Filho, incluindo o INSS Patronal, conforme Relação de Pagamentos, RPA's, Guia da Previdência Social (GPS) e comprovantes de pagamentos e extratos anexados (peça 38, p. 133-179) .
Quanto ao Sr. Raimundo Alves Rocha, o exame instrutório aponta que restou comprovado o pagamento total de R$ 30.814,84, considerando os valores líquidos e o INSS Patronal relativo a cada RPA pagos dentro da vigência do convênio (peça 38, p. 24-25, 37-38, 55-56, 62-63, 72-73, 88-89, 134-135 e 166-167) , enquanto em relação ao Sr. Alberto Jesus Alves Filho, esse total equivaleria a R$ 23.569,08 (peça 38, p. 29 e 57, 40-41, 58-59, 64-65, 75-76, 80-81, 132-133 e 164-165) . Neste ponto, considero que se faz necessário célere ajuste nos cálculos instrutórios quanto à parcela de despesas comprovadamente paga ao Sr. Alberto Jesus Alves Filho, considerando que a soma dos valores líquidos dos RPAs e das guias GPS totalizam R$ 29.456,12 (peça 38, p. 29 e 57, 40-41, 58-59, 64-65, 75-76, 80-81, 132-133 e 164-165) . Assim, o débito total a ser imputado, em valores históricos, perfaz a monta de R$ 168.019,02.
Nestes termos, e tendo em vista que o Parecer Técnico Final (peça 1, p. 125-127) concluiu que todas as aquisições e atividades previstas no projeto teriam sido executadas, inclusive com atas e listas de presenças de todos os cursos e reuniões programadas, com objeto convenial atendido, entendo que as despesas para as quais existe comprovação do nexo de causalidade devem ser consideradas.
Destarte, endosso a essência da proposta instrutória, no sentido de julgar irregulares as presentes contas, imputar aos responsáveis o débito apurado na derradeira instrução (R$ 168.019,02, em valores históricos) , bem como aplicar-lhes a multa estatuída no artigo 57 da Lei Orgânica.
Ante o exposto, manifesto-me por que o Tribunal aprove o acórdão que ora submeto à deliberação deste Colegiado.
TCU, Sala das Sessões Ministro Luciano Brandão Alves de Souza, em 1 de dezembro de 2020.
AUGUSTO SHERMAN CAVALCANTI 
Relator